【裁判字號】    98,建,133
【裁判日期】    990618
【裁判案由】    確認工程款債權不存在等
【裁判全文】
臺灣板橋地方法院民事判決               98年度建字第133號
原      告  臺灣警察專科學校
法定代理人  己○○
訴訟代理人  盧國勳律師
            辛○○
            丙○○
複  代理人  歐德芳律師
被      告  南北營造有限公司
法定代理人  丁○○
訴訟代理人  歐東洋律師
法定代理人  乙○○
            庚○○
            甲○○○
被      告  戊○○
訴訟代理人  吳啟玄律師
上列當事人間確認工程款債權不存在等事件，經本院於民國99年
5 月18日言詞辯論終結，判決如下：
    主  文
原告之訴駁回。
訴訟費用由原告負擔。
    事實及理由
甲、程序方面：
    按有限公司之清算，以全體股東為清算人，公司法第113 條
    、第79條前段定有明文；又各種類之公司經撤銷登記後（公
    司法第9條第4項、第17條第2項、第397條第2項參照），應
    否行清算，公司法就此均未定有明文，惟為處理撤銷登記前
    之債權債務及賸餘財產，以了結其與第三人之權利義務關係
    ，宜類推適用公司法有關解散及清算之規定【司法院78年8
    月2日（78）秘臺廳（1）字第01769號函參照】，則公司法
    第79條之規定，於有限公司經撤銷登記之情形，自亦在類推
    適用之列。本件被告南北營造有限公司（以下簡稱：南北公
    司）業經經濟部於88年10月12日以（86）商字第088222560
    號函予以撤銷登記在案，此有南北公司變更登記事項卡1份
    在卷可憑，顯見被告南北公司於原告98年12月8向本院提起
    本件訴訟前，業經撤銷登記在案，而南北公司既係有限公
    司，揆諸前揭說明，自應類推適用公司法有關清算之規定，
    即依公司法第113條、第79條之規定，以全體股東為清算人
    。又被告南北公司仍未向法院聲報清算，是以本件自應列被
    告南北公司之全體股東為該公司之法定代理人，併此敘明。
乙、實體方面：
一、原告主張：
（一）先位訴之聲明部分：
  １、緣被告南北公司於85年間向臺灣臺北地方法院提起訴訟，
      該案於96年間判決確定，原告應給付被告南北公司38,352
      ,649元之工程債權（以下簡稱：系爭債權）。然原告突於
      96年6月間接獲臺北大安郵局第117支局第682號存證信函
      ，該函係以南北營造公司名義寄發，內容為業於86年3月9
      日將系爭債權全部讓與被告戊○○，並檢附債權轉讓備忘
      錄乙份，請原告逕向被告戊○○清償，因上開債權讓與通
      知及債權轉讓備忘錄其形式及實質上之真實性均待查明，
      原告遂委請盧國勳律師函請被告南北公司全體股東（即清
      算人）丁○○、乙○○、庚○○與甲○○○及被告戊○○
      ，請其等備齊相關資料及證明文件，於98年6月22至原告
      處會商並辦理工程款領取事宜。惟丁○○及乙○○於收受
      會商及領款通知後，並未出席。至於寄發予甲○○○及庚○○之通知，則分別因招領逾期及原址查無此人而退回。
      是原告寄發之會商及領款通知，自生合法送達被告南北公
      司之效力。
  ２、被告南北公司與戊○○間之債權讓與關係是否存在，致無
      法判定被告間之債權讓與為有效：
    (1)查經濟部於88年間即撤銷被告南北公司之設立登記，依公
      司法第24條及第26條之1 規定，被告南北公司應進行清算
      程序。惟被告南北公司於其公司章程內並未規定清算人，
      且股東亦未另選任清算人並向法院聲報，依公司法第79條
      規定，自應以全體股東為清算人。參酌債權讓與通知之存
      證信函所示，被告南北公司係於86年3 月9 日將系爭債權
      全部讓與戊○○，惟上開存證信函及後附備忘錄所用之公
      司印文，並非被告南北公司於經濟部留存之印鑑，則上開
      存證信函及後附之債權轉讓備忘錄之形式及實質上是否真
      正，即有可疑。
    (2)經查，被告南北公司代表人丁○○與戊○○間之債權轉讓
      備忘錄，其簽定日期雖記載為86年3月9日，惟丁○○與被
      告戊○○實際為債權讓與時，是否係在被告南北公司88年
      10月遭主管機關撤銷登記後，卻在備忘錄上倒填日期，企
      圖規避清算人執行職務。又丁○○是否經全體清算人推定
      代表公司，抑或是否取得過半數清算人同意始寄發上開存
      證信函，亦未見明瞭。是原告自否認被告戊○○對原告之
      系爭債權存在，茲被告戊○○屢屢以系爭債權受讓人自居
      ，請求原告給付系爭工程款，實致原告在私法上債務人之
      地位處於不安之狀態。原告自有提起本件訴訟，請求鈞院
      以判決確認被告戊○○對原告之系爭債權不存在之必要。
（二）備位訴之聲明部分：
      縱被告間之債權讓與有效，原告與被告戊○○間之債權債
      務關係存在，惟系爭債權讓與是否存在，有諸多疑點未釐
      清，且原告如清償被告戊○○，日後有遭乙○○、庚○○
      、甲○○○代表被告南北營造公司以系爭債權受領權人自
      居，請求清償系爭工程款，致原告有給付後不發生清償效
      力之危險。又被告戊○○經通知後既未於98年6月22日至
      原告處辦理工程款領取事宜，自構成受領遲延。依民法第
      238條規定，原告自98年6月22日起自無須支付利息。是原
      告自有請求確認南北營造公司對原告之系爭債權不存在，
      將上開在私法上不明確之狀態，以確認判決予以除去。
（三）聲明：1.先位訴之聲明：(1)確認被告戊○○對原告之38,3
      52,649元之工程債權不存在；(2)確認被告南北營造有限公
      司對原告之38,352,649元工程債權，自98年6 月22日起至
      清償日止，按年息5%計算之利息不存在。2.備位訴之聲明
      ：(1)確認被告南北營造有限公司對原告38,352,649元之工
      程債權不存在；(2)確認被告戊○○對原告之38,352,649元
      工程債權，自98年6月22日起至清償日止，按年息5%計算
      之利息不存在。
二、被告則以下開情詞置辯：
（一）被告南北營造有限公司部分：
      被告南北公司前得標承作原告之樹人樓新建工程，由於原
      告違約停止計價等因素，致被告南北公司無力進行上開工
      程，乃於81年10月間商請被告戊○○資助，上開新建工程
      始克完工。而上開工程完成正式驗收後，原告卻拖延不付
      應付之工程款，被告南北公司遂將工程款債權全部轉讓與
      被告戊○○，雙方並簽訂債權轉讓備忘錄為憑，且被告南
      北公司亦將上情以96年6月4日臺北大安郵局（第117支局
      ）第682號存證信函通知原告，則被告對於上述債權轉讓
      備忘錄及存證信函均無任何爭執，且已請求原告逕向被告
      戊○○給付工程款，惟原告迄今仍未向被告戊○○給付，
      實令人費解。另被告南北公司法定代理人庚○○則到庭陳
      稱並非被告南北公司之股東，其於97年間已入監服刑，對
      於被告南北公司相關情形均不清楚。並為聲明：原告之訴
      駁回。
（二）被告戊○○部分：
  １、關於被告南北公司將對於原告之工程款債權轉讓與被告戊○○，並請原告依確定判決結果，逕向被告戊○○給付等
      情，有原告所提出之南北公司寄發之存證信函暨債權轉讓
      備忘錄可稽。而被告戊○○亦於96年7月3日基隆愛三路郵
      局第819號存證信函與原告，將債權讓與之事實通知原告
      ，以催請原告迅速給付。故被告南北公司將對於原告之工
      程款債權轉讓與被告之法律關係，實非常明確，並無法律
      關係存否不明確之情形，是原告委無即受確認判決之法律
      上利益，故應不得提起本件確認之訴。
  ２、原告委託盧國勳律師寄發給被告戊○○及被告南北公司全
      體股東之臺北杭南郵局第1969號存證信函，其主旨表示「
      就貴公司與臺灣警察專科學校間給付工程款事件，請貴公
      司全體代表人（即丁○○、甲○○○、郭金桶、乙○○及
      庚○○）暨戊○○先生，備齊相關資料及證明文件，於98
      年6 月22日下午3 時整至臺灣警察專科學校（址臺北市○○區○○路3 段153 號）中興樓7 樓第二會議室會商，並
      辦理工程款領取事宜，請查照」等語，依此主旨內容，可
      見原告係認被告戊○○必須會同被告南北公司之全體代表
      人，方可領取系爭工程款，故原告顯未向被告戊○○提出
      給付，被告戊○○自無受領遲延可言。至於被告南北公司
      將對於原告之債權轉讓給被告戊○○後，被告戊○○因而
      取得之權利，當不因被告南北公司被撤銷公司登記或解散
      ，而受任何影響。
  ３、系爭債權轉讓備忘錄及通知債權轉讓之存證信函，既經被
      告南北公司之負責人丁○○（原名：黃國原）於99年3 月
      2 日答辯狀，業已自認為其所親自簽名蓋章，自應依民事
      訴訟法第358條第1項規定推定為真正。且原告如向被告戊○○給付工程款債權本息時，當更得予以對抗被告南北公
      司。因此，原告對於推定為真正之系爭債權轉讓備忘錄及
      通知債權轉讓之存證信函，除有反證可資推翻之外，應不
      容空言主張倒填日期，而任意予以否定。是本件債權讓與
      之法律關係，非常明確，自不容原告藉詞「實無從判定被
      告間之債權讓與為有效」，而予拒絕給付自98年6 月22日
      起按年息5%計算之利息。
  ４、聲明：原告之訴駁回。
三、按確認法律關係之訴，非原告有即受確認判決之法律上之利
    益，不得提起之，民事訴訟法第247條第1項前段定有明文。
    查本件原告先位聲明請求：1.確認被告戊○○對原告之38,3
    52,649元之工程債權不存在；2.確認被告南北營造有限公司
    對原告之38,352,649元工程債權，自98年6月22日起至清償
    日止，按年息5%計算之利息不存在，備位聲明請求：1.確認
    被告南北營造有限公司對原告38,352,649元之工程債權不存
    在；2.確認被告戊○○對原告之38,352,649元工程債權，自
    98年6月22日起至清償日止，按年息5%計算之利息不存在，
    惟查，被告南北公司、戊○○對於原告先位聲明２有關請求
    確認被告南北營造有限公司對原告之38,352,649元工程債權
    ，自98年6月22日起至清償日止，按年息5%計算之利息不存
    在，及備位聲明１有關請求確認被告南北營造有限公司對原
    告38,352,649元之工程債權不存在等節，並不爭執，是此等
    部分即無確認之利益，不應准許。至因被告南北營造有限公
    司、戊○○對原告主張被告戊○○對原告之38,352,649元之
    工程債權不存在（即先位聲明１），及被告戊○○對原告之
    38,352,649元工程債權，自98年6月22日起至清償日止，按
    年息5%計算之利息不存在（即備位聲明２）等情，俱有爭執
    ，是原告就先位聲明１及備位聲明２之部分，有受確認判決
    之法律上利益，其就先位聲明１及備位聲明２之部分，提起
    本件確認之訴，應予准許。
四、經查，本件兩造對於被告南北公司於85年間向臺灣臺北地方
    法院提起給付工程款訴訟，該案件已於96年5月31日經最高
    法院以96年度臺上字第1234號裁定駁回兩造之上訴確定，是
    本件原告應給付被告南北公司38,352,649元及自84年10月8
    日起至清償日止按年息5%計算之利息等情，並不爭執，復有
    臺灣臺北地方法院85年度重訴字第489號、臺灣高等法院94
    年度上更(三)字第90號民事判決及最高法院96年度臺上字第
    1234 號民事裁定影本各1份為證。而原告復主張其因被告南
    北公司與戊○○間之債權讓與關係是否存在，致無法判定被
    告間之債權讓與為有效，遂委請盧國勳律師函請被告南北營
    造公司全體股東（即清算人）丁○○、乙○○、庚○○與甲○○○及被告戊○○，請其等備齊相關資料及證明文件，於
    98年6月22至原告處會商並辦理工程款領取事宜，惟丁○○
    及乙○○於收受會商及領款通知後，並未出席，至於寄發予
    甲○○○及庚○○之通知，則分別因招領逾期及原址查無此
    人而退回，而被告戊○○經通知後既未於98年6月22日至原
    告處辦理工程款領取事宜，自構成受領遲延，依民法第238
    條規定，原告自98年6月22日起自無須支付利息等語，被告
    則分別以前開情詞置辯，是本件所應審究者，為被告間之債
    權讓與是否有效及原告自98年6月22日起是否須支付利息之
    問題，茲分別敘述如下。
五、按債權讓與，依民法第297條第1項之規定，非經讓與人或受
    讓人通知債務人，對於債務人固不生效力，惟法律設此規定
    之本旨，無非使債務人知有債權讓與之事實，受讓人對於債
    務人主張受讓事實行使債權時，既足使債務人知有債權讓與
    之事實，即應認為兼有通知之效力，最高法院42年度臺上字
    第626號、22年度上字第1162號判例意旨可參。則查，本件
    被告南北公司於96年6月4日已通知原告將該公司對於原告之
    工程款債權轉讓與被告戊○○，並請原告依上開確定判決結
    果，逕向被告戊○○給付，原告旋即寄送存證信函通知被告
    南北公司全體股東丁○○、乙○○、庚○○與甲○○○及被
    告戊○○，請其等備齊相關資料及證明文件，於98年6月22
    至原告處會商並辦理工程款領取事宜等情，有被告南北公司
    寄發之臺北大安郵局第117支局第682號存證信函暨債權轉讓
    備忘錄及原告寄送之臺北杭州郵局第01969號存證信函等影
    本各1份在卷可稽，而被告戊○○亦於96年7月3日寄送基隆
    愛三路郵局第819號存證信函予原告，顯見本件債權之讓與
    人及受讓人已分別將債權讓與之事實通知原告，而被告南北
    公司之通知在前，是原告於被告南北公司通知其已將系爭債
    權讓與被告戊○○時，即生債權讓與通知之效力，則原告主
    張系爭債權讓與是否存在，有諸多疑點未釐清，且原告如清
    償被告戊○○，日後有遭乙○○、庚○○、甲○○○代表被
    告南北公司以系爭債權受領權人自居，請求清償系爭工程款
    ，致原告有給付後不發生清償效力之危險等語，尚屬無據，
    本件債權讓與自生效力，從而，原告先位聲明１請求確認被
    告戊○○對原告之38,352,649元之工程債權不存在，為無理
    由，應予駁回。
六、又原告主張被告戊○○經通知後既未於98年6月22日至原告
    處辦理工程款領取事宜，自構成受領遲延，依民法第238條
    規定，原告自98年6月22日起自無須支付利息等語，被告戊○○則以前開情詞置辯，是按「債權人對於已提出之給付，
    拒絕受領或不能受領者，自提出時起，負遲延責任」、「債
    務人非依債務本旨實行提出給付者，不生提出之效力。但債
    權人預示拒絕受領之意思，或給付兼需債權人之行為者，債
    務人得以準備給付之事情，通知債權人，以代提出」、「債
    權人受領遲延，或不能確知孰為債權人而難為給付者，清償
    人得將其給付物，為債權人提存之」，民法第234條、第235
    條、第326條分別定有明文，而所謂給付兼需債權人之行為
    ，指債權人於受領行為以外，並需為其他協力之行為，債務
    人始得完成其給付（詳參孫森焱著，民法債編總論，下冊，
    第547頁，89年11月修訂版）。則查，原告委託盧國勳律師
    所寄發給被告戊○○及被告南北公司全體股東之臺北杭南郵
    局第1969號存證信函，係表示「就貴公司與臺灣警察專科學
    校間給付工程款事件，請貴公司全體代表人（即丁○○、甲○○○、郭金桶、乙○○及庚○○）暨戊○○先生，備齊相
    關資料及證明文件，於98年6月22日下午3時整至臺灣警察專
    科學校（址臺北市○○區○○路3段153號）中興樓7樓第二
    會議室會商，並辦理工程款領取事宜，請查照」等語，依此
    函示之內容，可見原告係認被告戊○○必須會同被告南北公
    司之全體代表人，方可領取系爭工程款，故原告顯未依債務
    本旨提出給付。又原告並未舉證證被告戊○○有對其預示拒
    絕受領系爭債權之意思，且亦未舉證證明被告戊○○於單純
    受領行為外，尚需被告戊○○之其他協力行為，原告始得完
    成其給付系爭債權之行為，則本件即與民法第235條但書所
    定「債權人預示拒絕受領之意思」或「給付兼需債權人之行
    為」之情形不符。亦即原告既未依債務本旨通知被告戊○○
    受領系爭債權，則被告戊○○自無從履行其單純受領之義務
    ，從而，原告縱曾催告被告南北公司之全體代表人及被告戊○○受領給付而未獲置理，亦不該當民法第235條但書所定
    「以準備給付之情事，通知債權人，以代提出」之法律效果
    ，是被告戊○○自無受領遲延之情事，從而，原告備位聲明
    ２請求確認被告戊○○對原告之38,352,649元工程債權，自
    98年6月22日起至清償日止，按年息5%計算之利息不存在，
    亦無理由，應予駁回。
七、綜上所述，原告先位聲明２有關請求確認被告南北營造有限
    公司對原告之38,352,649元工程債權，自98年6月22日起至
    清償日止，按年息5%計算之利息不存在，及備位聲明１有關
    請求確認被告南北營造有限公司對原告38,352,649元之工程
    債權不存在等節，因此等部分為被告所不爭執而無確認之利
    益，不應准許。又因本件系爭債權之讓與已生效力，受讓人
    即被告戊○○亦無受領遲延之情事，是原告先位聲明１請求
    確認被告戊○○對原告之38,352,649元之工程債權不存在，
    及備位聲明２請求確認被告戊○○對原告之38,352,649元工
    程債權，自98年6月22日起至清償日止，按年息5%計算之利
    息不存在，亦無理由，應予駁回。
八、本件判決基礎已臻明確，兩造其餘之攻擊防禦方法及訴訟資
    料經本院斟酌後，核與判決不生影響，無一一論述之必要，
    併予敘明。
九、據上論結，本件原告之訴為無理由，依民事訴訟法第78條，
    判決如主文。
中    華    民    國    99    年    6     月    18    日
                  民事第三庭    法  官  邱靜琪
以上正本係照原本作成
如對本判決上訴，須於判決送達後20日內向本院提出上訴狀
中    華    民    國    99    年    6     月    18    日
                                書記官  鄭美莉

司法院資訊處製作；財團法人民間司法改革基金會備份。
